---
title: "GERMINACIÓN DE SEMILLAS DE LUPINO (*Lupino mutabilis*) EXPUESTAS A DOS MÉTODOS DE ESCARIFICACIÓN FÍSICA"
author: "Erik Vilchez, Lleyner Roman, Elda Perez, Deyli Fernandez, Griselida Rojas, Erick Vasquez"
format:
  html:
   toc: true
   toc-location: left
   embed-resources: true
   number-sections: true
   output-file: index
   theme: darkly
   css: estilo.css
editor_options: 
  chunk_output_type: console
---
# INTRODUCCIÓN
Las semillas de lupino (Lupinus sp.) presentan dormancia física que impide su germinación, debido a la dureza e impermeabilidad de la testa (Garduza et al., 2020). Para superar esta barrera, se aplican métodos de escarificación física como el lijado y el corte con bisturí, los cuales han demostrado mejorar significativamente la germinación y sincronización en especies como L. perennis y L. exaltatus (Steinmaus et al., 2000; Mackay et al., 1996). Estos tratamientos también se asocian con mayor actividad enzimática en etapas iniciales (Garduza et al., 2019).
 En un estudio sobre Lupinus bilineatus, la escarificación mecánica mediante lijado con papel de lija resultó en un 48.9 % de germinación, cifra significativamente superior al control sin tratamiento. Este tratamiento no sólo rompió la impermeabilidad de la testa, sino que, al exponer las capas internas del endospermo, facilitó la imbibición y permitió que las enzimas hidrolíticas actúen con mayor rapidez en los primeros días de germinación, mejorando la energía germinativa y la uniformidad en el desarrollo de la plántula (Pascual et al., 2020).

# OBJETIVOS

## Objetivo general

Determinar la germinación de Lupinus sp  mediante  dos técnicas de escarificación física.

## Objetivos específicos

- Analizar el porcentaje de germinación de semillas de lupino sometidas a escarificación por lijado de la testa y por corte con bisturí.

- Determinar el índice de sincronización de la germinación de semillas de lupino mediante ambos métodos de escarificación.

- Comparar el tiempo medio de germinación de semillas de lupino según el tipo de escarificación aplicada.

# MATERIALES Y MÉTODOS

## Materiales:
- Semillas de chocho (Lupinus sp.)
- Lijas
- Bisturíes
- Papel toalla
- Taper o recipiente
- Guantes
- Ligas
- Pinzas
- Agua mineral 

## Metodología

**Obtención de semillas**

Se obtuvo 1 kg de semillas de chocho (Lupinus sp) provenientes de la provincia  de Luya, distrito Lamud.

```{r}
#| echo: false
#| results: 'asis'
#| message: false
#| warning: false
#| fig-cap: "Mi imagen desde Google Drive"

library(cowplot)

ggdraw() +
  draw_image(
    "https://drive.google.com/uc?export=view&id=1ku33IQeYFTJAcshubV2_BntZtO7E7_QY",
    x = 0.2, y = 0.2, width = 0.5, height = 0.5
  )

```
## Elaboración de las etiquetas

Para identificar los tratamientos se elaboraron etiquetas en R con sus respectivas leyendas (lijado, bisturí y control), lo que facilitó un seguimiento organizado y preciso del comportamiento de cada grupo de semillas.

```{r}
#| echo: false
#| results: 'asis'
#| message: false
#| warning: false
#| fig-cap: "Imagen actualizada desde Google Drive"

library(cowplot)

ggdraw() +
  draw_image(
    "https://drive.google.com/uc?export=view&id=1XcY3_zyWIdNwj9N5uHZFit7gKhxSZcSE",
    x = 0, y = 0, width = 1, height = 1.5
  )

```

## Selección de semillas.

Las semillas fueron seleccionadas cuidadosamente, asegurándose de que no presentaran defectos como daños por plagas o un tamaño excesivamente reducido. Posteriormente, se aplicaron dos métodos físicos de escarificación: a 100 semillas se les lijó la testa (abrasión mecánica) y a otras 100 se les realizó un corte en la testa utilizando un bisturí. Además, se seleccionaron cuatro repeticiones de 25 semillas cada una para el tratamiento control.

```{r}
#| echo: false
#| results: 'asis'
#| message: false
#| warning: false
#| fig-cap: "Imagen actualizada desde Google Drive"

library(cowplot)

ggdraw() +
  draw_image(
    "https://drive.google.com/uc?export=view&id=1bdEYecu1GXNNzC8-TwglUnQI80nrlYJl",
    x = 0.2, y = 0.25, width = 0.55, height = 0.55
  )

```

## Preparación de recipientes.

El experimento se desarrolló haciendo uso de 12 recipientes de plástico, de tal  manera que estén divididos en tres tratamientos: 4 recipientes para el método físicos de escarificación por lijado, 4 recipientes para corte de la testa con bisturí y 4 recipientes como control. 
En la base de los recipientes se colocó papel toalla y se humedeció con agua.Luego se procedió a lijar las semillas del tratamiento de escarificación con lija de la cual se tenía 4 repeticiones, De igual manera se procedió a cortar una parte de la semilla con el bisturí que correspondía al tratamiento con bisturí que también tenía 4 repeticiones.

Y del tratamiento 3 que era el control solo se colocó en los taperes correspondientes sin ser sometidos a ningún método de escarificación.


```{r}
#| echo: false
#| results: 'asis'
#| message: false
#| warning: false
#| fig-cap: "Collage de 5 imágenes desde Google Drive"

library(cowplot)

urls <- c(
  "https://drive.google.com/uc?export=view&id=1UVBiUGFj3zBGPq58ao_iDvsakCJTMK5c",
  "https://drive.google.com/uc?export=view&id=1WvPIlSIL7wzNGs5kSny1VUVHPiCQMbFW",
  "https://drive.google.com/uc?export=view&id=1dR4U2pqQVvMRqD8oxzDfgzON1-3aaTFi",
  "https://drive.google.com/uc?export=view&id=1qaodYv35aYV4NLXM1DotxTkGHu80oig5"
)

ggdraw() +
  draw_image(urls[1], x = 0.1, y = 0.6, width = 0.4, height = 0.3) +
  draw_image(urls[2], x = 0.5,  y = 0.6, width = 0.3, height = 0.3) +
  draw_image(urls[3], x = 0.1, y = 0.2, width = 0.4, height = 0.3) +
  draw_image(urls[4], x = 0.5, y = 0.2,  width = 0.4, height = 0.3)

```

## Organización de semillas.

Se colocaron 25 semillas por recipiente, distribuidas de forma ordenada para facilitar su observación y análisis.

```{r}
#| echo: false
#| results: 'asis'
#| message: false
#| warning: false
#| fig-cap: "Imagen actualizada desde Google Drive"

library(cowplot)

ggdraw() +
  draw_image(
    "https://drive.google.com/uc?export=view&id=1ULfKxy9nzzUdrzszrGkTlOwwQZ3ktKsE",
    x = 0.2, y = 0.25, width = 0.55, height = 0.55
  )

```



```{r}
source("https://inkaverse.com/setup.r")
library(tidyverse)
library(GerminaR)
library(dplyr)
library(cowplot)
```

# Importar datos

```{r}
gs <- ("https://docs.google.com/spreadsheets/d/1JWXoZwJPJpqw_5JuZGPwDqrpXm0yayYcvMksAnYObq8/edit?usp=sharing") %>% 
  as_sheets_id(url)

fb <- gs %>% 
  range_read("germinacion") %>% 
  mutate(across(1:Tratamiento, ~as.factor(.))) %>%
  dplyr::select(!d4) %>% 
  as.data.frame()

str(fb)
```

# Indice de germinación
```{r}
gsm <- ger_summary(SeedN = "seeds"
                   , evalName = "d"
                   , data = fb
                   )
  gsm %>% kable()

```

## Tiempo medio de germinaión

```{r}
## Mean Germination Time (MGT)

# analysis of variance

av <- aov(mgt ~ Tratamiento, data = gsm)
anova(av)

# mean comparison test

mc_mgt <- ger_testcomp(aov = av
                       , comp = c("Tratamiento")
                       , type = "snk")

# data result

mc_mgt$table %>% 
   kable(caption = "Mean germination time comparison")

plot <- mc_mgt$table %>% 
   plot_smr(data = .
       , type = "bar" 
       , x = "Tratamiento"
       , y = "mgt"
       , ylimits = c(0,3, 0.5)
       , sig = "sig"
       , error = "ste"
       )
plot
```

## Germinabilidad

```{r}
## Germinabilidad

# analysis of variance

av <- aov(grp ~ Tratamiento, data = gsm)
anova(av)

# mean comparison test

mc_grp <- ger_testcomp(aov = av
                       , comp = c("Tratamiento")
                       , type = "snk")

# data result

mc_grp$table %>% 
  kable(caption = "Mean germination time comparison")

plot <- mc_grp$table %>% 
   plot_smr(data = .
       , type = "bar" 
       , x = "Tratamiento"
       , y = "grp"
       # , ylimits = c(0,3, 0.5)
       , sig = "sig"
       , error = "ste"
       )
plot
```

## Germinación en el tiempo

```{r}
# data frame with percentage or relative germination in time by NaCl

git <- ger_intime(Factor = "Tratamiento"
                  , SeedN = "seeds"
                  , evalName = "d"
                  , method = "percentage"
                  , data = fb
                  )

# data result
git %>% 
   kable(caption = "Cumulative germination by nacl factor")
plot <- git %>% 
   fplot(data = .
        , type = "line"
        , x = "evaluation"
        , y = "mean"
        , group = "Tratamiento"
        , ylimits = c(0, 110, 10)
        , ylab = "Germination ('%')"
        , xlab = "Day"
        , glab = "Dias"
        , color = T
        , error = "ste"
        )
plot
```






























